最高法院民事判決　　　　　　　　　　　　　　　八十八年度台上字第一二七五號
　　上 訴 人　丙○○
　　　　　　　甲○○
　　被上訴人　乙○○
右當事人間請求損害賠償事件，上訴人對於中華民國八十七年七月二十日台灣高等法
院判決（八十六年度重訴更(一)字第一九號），提起上訴，本院判決如左：
    主  文
上訴駁回。
第三審訴訟費用由上訴人負擔。
    理  由
本件被上訴人主張：上訴人於民國八十一年十二月五日起至八十三年三月十日止，自
債務人中新航業股份有限公司（下稱中新公司）取回伊所出借之款項共新台幣（下同
）三百六十萬元，竟侵占入己等情，為此依共同侵權行為之法律關係，求為命上訴人
連帶如數給付，並加計法定遲延利息之判決。
上訴人則以：系爭款項原係兄弟姊妹共同經營水果行所賺得，而交由母親全權處理，
母親生前贈與上訴人丙○○作為購屋之用，並無侵占情事等語，資為抗辯。
原審斟酌全辯論意旨及調查證據之結果，以：被上訴人主張上訴人自八十一年十二月
五日起至八十三年三月十日止，向訴外人中新公司取回借款三百六十萬元之事實，為
上訴人所不爭執，應認為真實。上訴人雖以前開情詞置辯，惟查：(一)被上訴人及上訴
人丙○○之姊妹郭明月、郭明貴、郭明鳳、何郭阿靜等人，均證稱系爭款項係被上訴
人退伍後做水果生意，由姊妹三人幫忙賣水果所賺得，交由其母處理等語，足見系爭
款項係被上訴人所有，而非上訴人所有。(二)上訴人丙○○服役期間寄予被上訴人之信
函，稱被上訴人係家中重心所在，為家貢獻很大，不過總不會以養活一家為滿足等語
，足證家中經濟生活係賴被上訴人經營水果生意維持。且上訴人申報之薪資所得，自
七十八年起至八十一年止，上訴人丙○○分別為零、十五萬元、十一萬元、二萬五千
元，上訴人甲○○分別為三十三萬一千二百五十元、二十七萬六千元、三十四萬五千
元、四十萬六千元，有財政部台灣省北區國稅局瑞芳稽徵所汐止服務處八十四年十月
十三日函附所得稅申報書影本四份足憑，顯難證明上訴人丙○○有數年內積蓄三百六
十萬元之能力。又證人郭明月一再證稱：乙○○做水果生意及其姐妹三人幫乙○○做
水果生意所賺的錢，屬於乙○○所有，由其經手借給鉅洋公司，拿回來後由其經手還
給乙○○，那時因乙○○未婚，上訴人丙○○在學沒有賺錢，被上訴人的錢放在母親
那裡，其乃將錢放在母親、乙○○、丙○○三人之帳戶內，如此可以節稅等語。俱見
借予中新公司之款項確為被上訴人所有。(三)被上訴人主張上訴人丙○○係家中么弟，
自小受父母及兄姊照顧，與上訴人甲○○結婚後尚無正常收入；大姊郭阿靜年輕時對
家裡貢獻甚多，現在經濟情況不佳，因此系爭借款收取之利息，扣除家用及每月給付
郭阿靜三萬元以繳會款外，其餘由兄弟二人平分等情，有上訴人甲○○製作之會算單
二紙可證，苟系爭借款係上訴人丙○○所有，上訴人何須就收取之利息與被上訴人會
算。且上訴人原否認與被上訴人會算，並稱該二紙會算單係遭被上訴人竊取云云（見
原審更(一)卷第一二○頁），嗣又改稱係被上訴人提議將其所有之房屋加蓋三、四樓，
供上訴人居住，上訴人乃將購屋基金交予被上訴人，並製作該二紙會算單云云。其前
後說詞不一，已難採信。且該會算單之內容，主要係兩造母親之殯葬費用，並無有關
建屋費用之記載，況上訴人對於加蓋三、四樓之費用亳無所悉，加蓋之樓房又以被上
訴人為起造人，有建造執照可稽。苟係上訴人出資建屋，豈有不知建造費用及不以其
為起造人之理﹖故被上訴人之主張較屬合理可信。(四)證人郭明麗、郭麗華之證詞，僅
能證明其母有意讓上訴人丙○○也能購置房屋，不能憑以認定被上訴人所有之款項已
變成其母所有，並經其母贈與上訴人丙○○購屋。(五)上訴人雖主張被上訴人在其父郭
田地車禍死亡有關之刑事附帶民事訴訟事件，曾具狀主張其父生前與其共同經營批發
水果生意云云，則其父經營水果生意賺取之財產，雙方均有繼承權等語。惟查被上訴
人在前開刑事附帶民事訴訟事件，並未述及其父共同經營水果生意之事實，業經原審
調閱原法院八十一年交附民字第一○七號卷查閱無訛。上訴人主張純屬杜撰，自非可
採。(六)原法院八十四年上易字第三七二號侵占案件，於八十四年二月二十三日審判筆
錄雖記載被上訴人稱：「我沒有侵占，那支票均是我母親的」等語，惟被上訴人接著
又稱，這些支票本來沒有指名，被上訴人丙○○偷去指名為丙○○的等語。證人郭阿
靜、郭明貴、郭明月於該案審理中，均證稱錢是被上訴人所賺，支票應屬被上訴人所
有等語（見該案卷第十七至第二十頁）；於該案件偵查中亦稱「錢是我寄在我母親處
，我母親本身沒有職業，那有什麼錢」等語（見台灣士林地方法院檢察署八十三年偵
字第五二九七號卷第二十三頁）。由被上訴人始終主張錢是自己所有，並有證人為證
觀之，自不可能稱支票係其母親所有。被上訴人主張其係稱「我沒有侵占，那支票放
在我母親房間內」等語，因拙於言詞，而為書記官所誤載等語，應屬可信。上訴人依
據該誤載之筆錄，辯稱上開款項非被上訴人所有云云，為不可採。(七)上訴人侵占系爭
款項，各被判處有期徒刑六月，上訴人甲○○緩刑二年，上訴人丙○○緩刑四年確定
在案，有原法院八十四年上易字第六二八四號刑事判決附卷可稽。綜上所述，被上訴
人之主張為可採，其本於侵權行為之法律關係，請求上訴人連帶給付三百六十萬元及
自起訴狀繕本送達翌日即八十四年十二月二十九日起算之法定延利息，為有理由，應
予准許。經核於法並無違誤。上訴論旨，係就原審取捨證據、認定事實之職權行使，
指摘原判決不當，求予廢棄，非有理由。
據上論結，本件上訴為無理由，依民事訴訟法第四百八十一條、第四百四十九條第一
項、第七十八條，判決如主文。
中      華      民      國    八十八    年      六      月     十一     日
                              最高法院民事第一庭
                                  審判長法官  李  錦  豐
                                        法官  楊  鼎  章
                                        法官  李  慧  兒
                                        法官  許  朝  雄
                                        法官  葉  賽  鶯
　　　右正本證明與原本無異
 　　　　　                              　　 書  記  官
中      華      民      國    八十八    年      七      月      八      日
